臺灣高等法院刑事判決　　　　　　　　94年度上訴字第2996號
　　上　訴　人　臺灣臺北地方法院檢察署檢察官
　　被　　　告　乙○○
上列上訴人因被告偽造文書等案件，不服臺灣臺北地方法院94年
度訴字第321號，中華民國94年8月19日第一審判決（起訴案號：
臺灣臺北地方法院檢察署93年度偵字第18544號，及移送該署94
年度偵字第11648號併案審理），提起上訴，本院判決如下：
    主  文
原判決撤銷。
乙○○連續行使偽造私文書，足以生損害於他人，處有期徒刑壹
年，緩刑年。
    事  實
一、乙○○原係臺北縣新店市○○路二三三號美商臺灣通用電子
    器材股份有限公司（下稱通用電子公司）之員工，於民國八
    十九年七月初在上址公司內招集合會（俗稱互助會，起訴書
    誤載為臺北縣新店市○○路六十巷十二號四樓），自任會首
    ，每會新臺幣（下同）一萬元，會期自八十九年七月十五日
    起至九十三年六月十五日止，以每月十五日開標（每年六月
    一日、十二月一日各加標一次），採內標制，底標三千元，
    總計招集會員（含會首）五十六人，每月開標地點在上址公
    司五廠三樓內，惟因積欠友人債務，需款孔急，竟基於意圖
    為自己不法之所有及行使偽造準私文書之概括犯意，自九十
    一年五月十五日起至九月十五日止，連續於附表所示之時間
    、會期，在上址公司內之開標地點，填載競標利息，並分別
    偽造會員鄧霖祥、黃肖梅、陳金珠、鄭素雲、余章鑠、蔡美
    琴之署押各一枚，於各該次標單上（未記載「標單」二字、
    標單於開標後均已丟棄滅失）參與競標而得標，並提示與其
    他到場標會之會員而行使之，足以生損害於被冒名者及合會
    之其他活會會員，影響各合會會員間之信用評估及依約如期
    標得會款之利益，再向當次活會會員收取會款，使不知情之
    活會會員均陷於錯誤，不知係冒標而誤認得標人將遵期繳交
    會款，其等亦可順利取得得標款項，而陸續如數繳交會款予
    乙○○（得標日期及各次詐得會款詳如附表），總計詐得二
    百八十萬五千元。嗣於九十二年七月間乙○○已無力支撐，
    始在臺北縣新店市○○路六十巷十二號四樓住處宣布停會，
    經活會會員丙○○等核對死、活會人數後，始查知上揭冒標
    情事，方知受騙。
二、案經丙○○訴由臺北市政府警察局新店分局移送臺灣臺北地
    方法院檢察署檢察官偵查起訴及由該署移送併案審理。
    理  由
一、被告乙○○於上揭時、地招集合會，並於附表所示會期偽造
    鄧霖祥等會員標單冒標，以詐取會款之犯行，業據被告於原
    審及本院審理時均供認不諱，並有證人即被冒名標會之會員
    黃肖梅、陳金珠、鄭素雲、余章鑠（蔡美琴之夫），會員滕
    明明、丙○○及甲○○於原審審理中之證詞可按，復有合會
    會單、切結書各一紙在卷足稽，被告自白核與事實相符，本
    件事證明確，被告犯行堪以認定，應依法論科。
二、按本件合會之標單，僅記載會員姓名及一定金額之標息，並
    未記載「標單」二字，業據被告乙○○及證人丙○○等人供
    明在卷，故第三人僅憑標單之內容觀之，尚不能明瞭其用意
    何在，須依該合會之約定始足以表示該金額係標取會款之利
    息，該姓名係標取會款之會員，而足以表示參與競標互助會
    會款之一定用意之證明，而屬刑法第二百二十條第一項以文
    書論之文書，有最高法院七十四年台上字第一七九九號判決
    可資參照，被告偽造附表所示標單參與標會，足生損害於各
    該被冒標之會員及其他合會活會會員。核被告所為，係犯刑
    法第二百十六條、第二百二十條第一項、第二百十條之行使
    偽造準私文書罪，刑法第三百三十九條第一項之詐欺取財罪
    。又被告在標單上偽造會員署押之行為，為偽造標單準私文
    書之階段行為，而偽造準私文書之低度行為，復為行使之高
    度行為所吸收，均不另論罪。被告先後多次行使偽造準私文
    書及詐欺取財犯行、均時間緊接，方法相同，觸犯構成要件
    相同之罪名，顯係基於概括之犯意而為之，為連續犯，均應
    依刑法第五十六條之規定論以行使偽造準私文書、詐欺一罪
    ，並均依法加重其刑。而被告於每次冒標後，向其他多數活
    會會員詐取會款，以一詐欺行為同時詐騙數活會會員，係以
    一行為觸犯數同種罪名，為想像競合犯，應依刑法第五十五
    條之規定，從一重論以詐欺取財罪。又被告行使偽造準私文
    書之目的即在於詐取會款，其所犯上開二罪間，有手段、目
    的之牽連關係，應從一重行使偽造準私文書罪論處。併案審
    理之犯罪事實與本件起訴部分事實，為實質上之一罪關係，
    即經起訴，本院自應併予審究。
三、原審予以被告論罪科刑，固非無據，惟查原審對於被告多次
    偽造會員名義參與投標之冒標行為，於事實中以附表方式為
    之，惟察其判決書內，均未有「附表」附於判決書後，其判
    決顯有疏漏至明，檢察官執告訴人甲○○請求上訴謂被告無
    還錢誠意，認原審判決不當云云，請求撤銷改判，雖無理由
    ，因告訴人甲○○與被告已針對所積欠會款以百分之三十八
    比例達成還款和解，此有同意書一份影本在卷，且為告訴人
    甲○○所不爭執，告訴人甲○○事後雖反悔，並希望被告能
    再返還其餘款項，惟雙方對於債務既已達成和解，告訴人實
    已捨棄追償其餘部分，即不能再要求被告返還餘款部分。惟
    因原判決既有上開可議之處，自應由本院予以撤銷改判。爰
    審酌被告在公司內招集合會，利用同事間信任關係，冒活會
    會員名義標會，詐取巨額會款，事後並予倒會，使公司內參
    與合會之同事因而受有財產損失，影響公司員工工作情緒，
    惟被告犯後，於原審審理時已經取得遭冒標會員黃肖梅、鄭
    素雲、余章鑠之原諒，並與告訴人丙○○達成和解，復與告
    訴人甲○○等人達成以百分之三十八比例返還會款，期間又
    陸續清償各會員一百六十二萬餘元，有卷原審前開筆錄及和
    解書等可資佐證，再衡之被告詐欺之總金額，犯罪後經坦承
    犯行，已有悔意等一切情狀，爰量處如主文所示之刑。未查
    ，被告未曾受有期徒刑以上刑之宣告，有本院全國前案紀錄
    表在卷足考，於犯罪後已取的被害人之原諒並與之達成和解
    ，業經清償或計畫清償被害人之損害，均如上述，足證被告
    於本件罪刑之宣告後，已知所警惕，而無再犯之虞，本院認
    為上開對被告宣告之刑以暫不執行為適當，爰諭知被告緩刑
    三年、以啟自新。至於被告於附表所示之時間所偽造之標單
    （含上偽造之得標會員之署押），雖為供犯罪所用之物，惟
    於各會標會時行使得標後，均已撕毀丟棄而滅失，業據被告
    供明在卷，衡情應屬可信，爰不另為沒收之諭知。
據上論斷，應依刑事訴訟法第369條第1項前段、第364條、第299
條第1項前段，刑法第56條、第216條、第220條第1項、 第210條
、第339條第1項、第55條、第74條第1款， 罰金罰鍰提高標準條
例第1條前段，判決如主文。
本案經檢察官周誠南到庭執行職務。
中　　華　　民　　國　　94　　年　　11　　月　　10　　日
　　　　　　　　　刑事第7庭     審判長法　官  蔡秀雄
　　　　　　　　　　　　　　　　　    法　官  陳世宗
　　　　　　　 　 　　　　　　　　　　法　官  周煙平
以上正本證明與原本無異。
如不服本判決，應於收受送達後十日內向本院提出上訴書狀，其
未敘述上訴之理由者並得於提起上訴後十日內向本院補提理由書
（均須按他造當事人之人數附繕本）。
                                      書記官  蕭麗珍
中　　華　　民　　國　　94　　年　　11　　月　　11　　日
附錄：本案論罪科刑法條全文
刑法第216條
行使第210條至第215條之文書者，依偽造、變造文書或登載不實
事項或使登載不實事項之規定處斷。
刑法第220條第1項
在紙上或物品上之文字、符號、圖畫、照像，依習慣或特約，足
以為表示其用意之證明者，關於本章及本章以外各罪，以文書論
。
錄音、錄影或電磁紀錄，藉機器或電腦之處理所顯示之聲音、影
像或符號，足以為表示其用意之證明者，亦同。
稱電磁紀錄，指以電子、磁性或其他無法以人之知覺直接認識之
方式所製成之紀錄，而供電腦處理之用者。
刑法第210條
偽造、變造私文書，足以生損害於公眾或他人者，處五年以下有
期徒刑。
刑法第339條第1項
意圖為自己或第 3 人不法之所有，以詐術使人將本人或第 3 人
之物交付者，處五年以下有期徒刑、拘役或科或併科1000元以下
罰金。
以前項方法得財產上不法之利益或使第 3 人得之者，亦同。
前二項之未遂犯罰之。
附表：
┌──┬───┬──────┬────┬───────┐
│編號│會員  │  冒標日期  │冒標會期│ 詐得財物金額 │
├──┼───┼──────┼────┼───────┤
│ 一 │鄧霖祥│91年5月15日 │第26期  │46萬元        │
├──┼───┼──────┼────┼───────┤
│ 二 │葉太太│91年6月1日  │第27期  │46萬3千元     │
├──┼───┼──────┼────┼───────┤
│ 三 │陳金珠│91年6月15日 │第28期  │46萬6千元     │
├──┼───┼──────┼────┼───────┤
│ 四 │鄭素雲│91年7月15日 │第29期  │46萬9千元     │
├──┼───┼──────┼────┼───────┤
│ 五 │余章鑠│91年8月15日 │第30期  │47萬2千元     │
├──┼───┼──────┼────┼───────┤
│ 六 │蔡美琴│91年9月15日 │第31期  │47萬5千元     │
└──┴───┴──────┴────┴───────┘
